臺灣桃園地方法院民事簡易判決
111年度壢簡字第97號
原      告  裕融企業股份有限公司

法定代理人  嚴陳莉蓮
訴訟代理人  季佩芃律師


被      告  朱家傑  
            朱家齊  
            朱良明  
            朱良莉  

            朱瑞美  

上列當事人間請求代位請求分割遺產事件，本院於民國111年8月
22日言詞辯論終結，判決如下：
    主    文
一、被告與被代位人朱家豪應就被繼承人黃秀妹所遺如附表一所
    示遺產，應按附表一分割方法欄所示方法分割。
二、原告其餘之訴駁回。
三、訴訟費用新臺幣（下同）2,100元，由兩造依附表二所示應
    有部分比例負擔。
    事實及理由
壹、程序事項
一、訴之更正
（一）按民事訴訟法第255條第1項本文規定：「訴狀送達後，原
      告不得將原訴變更或追加他訴。」同法第同法第256 條規
      定：「不變更訴訟標的，而補充或更正事實上或法律上之
      陳述者，非為訴之變更或追加。」
（二）經查，原告起訴時均以朱XX為被告，訴之聲明為：「⒈被
      告與被代位人朱家豪公同共有如附表編號1所示土地應予
      變價分割，所得價金依被告及被代位人朱家豪按應繼分比
      例分配。⒉被代位人朱家豪就變價分割所得分配之價金，
      於373,403元及自民國110年7月10日起至清償日止，按週
      年利率16%計算之利息範圍內，由原告代位受領。」
（三）嗣原告陸續更正聲明，其最後訴之聲明為：「⒈被告與被
      代位人朱家豪公同共有如附表編號1、2所示土地應予變價
      分割，所得價金依被告及被代位人朱家豪按每人1/6之應
      繼分比例分配。⒉被告與被代位人朱家豪公同共有如附表
      編號3所示存款應按每人1/6之應繼分比例分配。⒊被代位
      人朱家豪就變價分割所得分配之價金，於373,403元及自1
      10年7月10日起至清償日止，按週年利率16%計算之利息範
      圍內，由原告代位受領。」（見本院卷第60、82頁），核
      此僅係就分割遺產之範圍及被告姓名為更正，未變更訴訟
      標的，非屬訴之變更追加。
二、一造辯論
　　被告均經合法通知，均無正當理由未於言詞辯論期日到場，
    經核均無民事訴訟法第386條各款所列情形，爰依原告聲請
    ，由其一造辯論而為判決。
貳、實體事項
一、原告主張
　　被代位人朱家豪前積欠原告373,403元及其利息，原告並已
    取得臺灣臺北地方法院110年度司票字第15743號本票裁定（
    下稱系爭裁定）。而被代位人朱家豪及被告均取得被繼承人
    黃秀妹如附表一所示之遺產（下稱系爭遺產），惟被代位人
    朱家豪及被告均怠於行使分割系爭遺產之權利，系爭遺產迄
    今仍為被代位人朱家豪與被告公同共有，致原告無法就被代
    位人朱家豪之應繼分取償。爰依民法第242條、第1164條規
    定，代位被代位人朱家豪請求變價分割系爭遺產等語。並聲
    明：如上開更正後素之聲明
二、被告均未於言詞辯論期日到場，亦未以書狀為任何聲明或陳述。
三、本院得心證之理由
（一）被繼承人黃秀妹之繼承人及各自應繼分為何？
    ⒈按民法第1138條規定：「遺產繼承人，除配偶外，依左列
      順序定之：一、直系血親卑親屬。」第1140條規定：「第
      1138條所定第一順序之繼承人，有於繼承開始前死亡或喪
      失繼承權者，由其直系血親卑親屬代位繼承其應繼分。」
      第1141條規定：「同一順序之繼承人有數人時，按人數平
      均繼承。但法律另有規定者，不在此限。」
    ⒉經查，被繼承人黃秀妹於107年2月9日死亡，仍在世之子女
      為被告朱良明、朱良莉及朱瑞美。而被繼承人黃秀妹之配
      偶朱永安、長子朱良志均早於被繼承人黃秀妹死亡。然訴
      外人朱良志死亡時，有子女即被代位人朱家豪、被告朱家
      傑、朱家齊，是訴外人朱良志之應繼分即應由被代位人朱
      家豪、被告朱家傑、朱家齊代位繼承等情，有繼承系統表
      及上述人之戶籍謄本及除戶謄本在卷可參（見本院卷第27
      頁、本院個資卷）。
    ⒊是依上揭規定，被告朱良明、朱良莉及朱瑞美為被繼承人
      黃秀妹之繼承人，應繼分各為1/4。而被代位人朱家豪、
      被告朱家傑、朱家齊為訴外人朱良志之代位繼承人，共同
      繼承訴外人朱良志之1/4應繼分，是被代位人朱家豪、被
      告朱家傑、朱家齊之應繼分均應為1/12，即如附表二所示
      。原告雖主張被告及被代位人朱家豪之應繼分比例分配均
      為1/6，然與實際繼承情形不符，並不可採。
（二）被繼承人黃秀妹之遺產範圍為何？
　　　按民法第1184條第1 項規定：「繼承人自繼承開始時，除
      本法另有規定外，承受被繼承人黃秀妹財產上之一切權利
      、義務。但權利、義務專屬於被繼承人黃秀妹本身者，不
      在此限。」經查，被繼承人黃秀妹現有遺產如附表一所示
      ，有遺產稅免稅證明書及客戶歷史交易清單在卷可參（見
      本院卷第28、48頁），是此部分即屬被繼承人黃秀妹之應
      繼遺產。
（三）原告得代位被代位人朱家豪請求分割遺產
　　⒈按民法第242條前段規定：「債務人怠於行使其權利時，債
      權人因保全債權，得以自己之名義，行使其權利。」同法
      第1151條規定：「繼承人有數人時，在分割遺產前，各繼
      承人對於遺產全部為公同共有。」同法第1164條規定：「
      繼承人得隨時請求分割遺產，但法律另有規定或契約另有
      訂定者，不在此限。」又民法第1164條規所稱之「得隨時
      請求分割」，依同法第829條及第830條第1項規定觀之，
      應解為包含請求終止公同共有關係在內，俾繼承人之公同
      共有關係歸於消滅而成為分別共有，始不致與同法第829
      條所定之旨趣相左，庶不失繼承人得隨時請求分割遺產之
      立法本旨（最高法院93年度台上字第2609號判決意旨參照
      ）。
　　⒉查本件被代位人朱家豪被代位人朱家豪積欠原告373,403元
      及其利息，業據原告提出系爭裁定在卷可參（見本院卷第
      6頁）。且被代位人朱家豪之現有財產僅有附表一編號1、
      2所示不動產，亦有所得調件明細表在卷可參（見本院個
      資卷）。足認被代位人朱家豪之責任財產，實不足以擔保
      其所有債務，已屬無資力，而被繼承人黃秀妹之系爭遺產
      ，並無不能分割之情事，亦無不分割之約定，則原告主張
      被代位人朱家豪怠於請求分割系爭遺產，致原告無從就被
      代位人朱家豪繼承系爭遺產取償，有代位被代位人朱家豪
      訴請分割系爭遺產之必要，合於上開民法規定，洵屬有據
      。
（四）本件應依附表二所示比例分割為應有部分
　　⒈按法院裁判分割共有物，須斟酌各共有人之利害關係、使
      用情形、共有物之性質及價值、經濟效用，符合公平經濟
      原則，其分割方法始得謂為適當（最高法院90年度台上字
      第1607號裁判要旨可資參照）。
　　⒉本院審酌被告現公同共有系爭土地之性質、經濟效用及使
      用現況，如將系爭土地按被代位人朱家豪及被告之應繼分
      比例分割為分別共有，各共有人對於所分得之應有部分均
      得以自由單獨處分、設定負擔，對於被告及訴外人並無不
      利益情形，亦無礙於原告行使權利。是就系爭遺產，按各
      繼承人之應繼分分割為分別共有，應屬適當。
　　⒊原告雖主張採變價分割之方式分割，然原告代位被代位人
      朱家豪提起本件訴訟之目的，僅為求得將被代位人朱家豪
      之部分聲請強制執行，如採變價分割之方式，顯然將致被
      告喪失共有權之虞，侵害被告之權益，並不適當。是原告
      請求變價分割，並在被代位人朱家豪變價分割所得價金範
      圍內代位受領，即屬無據。
四、綜上所述，原告依民法第242條、第1164條規定，代位被代
    位人朱家豪請求分割如附表一所示被繼承人黃秀妹之遺產，
    為有理由，並應按如附表一分割方法欄所示方式予以分割。
    逾此部分之請求則屬無據，應予駁回。
五、訴訟費用負擔之依據：民事訴訟法第79條、80條之1。分割
    遺產本質上並無訟爭性，是被代位人朱家豪與被告間本可互
    換地位，原告代位請求分割遺產雖於法有據，然兩造均因本
    件遺產分割而蒙其利，是僅由被告負擔訴訟費用顯失公平，
    本院認為就原告勝訴部分之訴訟費用應按應繼分比例，即由
    原告按被代位人朱家豪應繼分比例、被告各按其等應繼分比
    例負擔，爰判決如主文第3項所示。
中　　華　　民　　國　　111 　年　　9 　　月　　16　　日
                    中壢簡易庭    法  官  周仕弘

上判決正本係照原本作成。
如不服本判決，應於判決送達後20日內向本庭（臺灣桃園地方法
院中壢簡易庭）提出上訴狀。（須附繕本）。
如委任律師提起上訴者，應一併繳納上訴審裁判費。
中　　華　　民　　國　　111 　年　　9 　　月　　16　　日
                                  書記官  巫嘉芸
附表一
 編號  財產名稱及種類  權利範圍 公告現值/ 課稅現值/ 價值  分割方法 1 桃園市○○區○○段000地號土地 全部 1,173,840元 由兩造按附表二所示之應繼分比例分割為分別共有。 2 桃園市○○區○○路000巷00號房屋 全部 248,600元  3 中華郵政楊梅光華郵局存款 全部 167元  

附表二
編號 繼承人 應繼分比例 1 朱良明 1/4 2 朱良莉 1/4 3 朱瑞美 1/4 4 朱家豪 1/12 5 朱家傑 1/12 6 朱家齊 1/12